臺灣苗栗地方法院民事判決　　　　　　　100年度勞訴字第4號
原　　　告　鍾昌輝
被　　　告　苗栗縣頭份鎮公所
法定代理人　徐定禎
訴訟代理人　饒斯棋律師
上列當事人間確認僱傭關係存在等事件，本院於民國100 年8 月
5日言 詞辯論終結，判決如下：
    主      文
原告之訴駁回。
訴訟費用由原告負擔。
    事實及理由
一、原告主張：
(一)、原告原係苗栗縣頭份鎮清潔隊隊員，嗣因涉及違反貪污治罪
    條例案件，經本院98年度訴字第401 號刑事判決處有期徒刑
    3 年在案。被告如欲終止兩造勞動契約，依勞動基準法第12
    條第1 項第4 款規定，應於知悉終止事由起30日內終止契約
    ，是被告須於收受上開判決正本或知悉原告在上開案件認罪
    之日起30日內即為終止兩造勞動契約之意思表示，始為適法
    ，被告主張應以自上開案件判決確定之日起30日計算終止兩
    造勞動契約之期間，顯係誤解法令。而被告係於99年3 月間
    收受本院上開刑刑事判決，其依上開刑事判決即可知悉原告
    承認犯罪之事實，自得為終止兩造勞動契約之意思表示，惟
    被告於99年3 月26日頭鎮清字第0990006404號函僅對原告為
    留職停薪之處分；其後，被告於99年3 月30日頭鎮清字第09
    90 006550 號函，業已原諒原告，體恤原告之家庭狀況及工
    作之努力認真，撤銷留職停薪處分。其後被告遲至100 年1
    月31日始終止契約，違反勞動基準法第12條第2 項應於知悉
    終止事由30 日 內終止勞動契約之強制規定，應屬無效。
(二)、被告所提出之臺灣高等法院97年度勞上字第1 號民事判決要
    旨係就勞方是否有疏失有所爭執之情形所為之見解，而本件
    則係原告承認犯罪，而原告就本院上開刑事判決提起上訴係
    請求從輕判決，並非因否認犯罪而上訴，是臺灣高等法院97
    年度勞上字第1 號民事判決所示案例，與原告之本件原因事
    實，兩者之案例情形有間，自不能將臺灣高等法院97年度勞
    上字第1 號民事判決所持見解，適用於本件。
(三)、按「行政處分以書面為之者，應記載下列事項︰... 四、處
    分機關及其首長署名、蓋章，該機關有代理人或受任人者，
    須同時於其下簽名。但以自動機器作成之大量行政處分，得
    不經署名，以蓋章為之。... 」，行政程序法第96條第1 項
    第4 款定有明文，被告係屬政府機關，其於100 年1 月25日
    解僱通知書，未有首長之署名或蓋章，該解僱通知依行政程
    序法第111 條第1 項第7 款應係為有明顯重大瑕疵而無效。
(四)、對被告抗辯之陳述：被告諉稱100 年1 月25日以口頭通知解
    僱，純屬被告臨訟所編之飾詞，被告實未有口頭通知。
(五)、聲明：
１、被告自100 年1 月起應補償原告工作損失每月32,350元及至
    回復工作時止，按年息百分之5 計算利息。
２、訴訟費用由被告負擔。
二、被告則以：
(一)、按「勞動基準法第12條第2 項之「知悉其情形」，自係指雇
    主經過相當調查知悉勞工有違反勞動契約或工作規則，且已
    確定其違反之情節重大，而非以雇主可得知悉受雇員工有違
    反工作規則行為之時點為認定，否則無異迫使公司須於事實
    真相無清楚知悉之情形下，貿然予以解僱，殊非保障勞工之
    道及勞資關係和諧之法。」、「按前揭所謂「知悉其情形」
    係指客觀上勞工已確定違反勞動契約或工作規則情節重大者
    之情形，是雇主如設有委員會審議勞工確否有前揭情節重大
    情形者，應俟委員會調查審議後，客觀上方足確定勞工確否
    違反勞動契約或工作規則情節重大。」、「有此客觀決議之
    事實，被上訴人始知上訴人確係違反工作規則且情節重大，
    該三十日之除斥期間自宜以該時起算，否則勞工內部申訴無
    門，而公司法人組織龐大，如僅憑某稽查員單方指述......
    ，貿然予以解雇，殊非保障勞工之道」臺灣高等法97勞上字
    第1 號、89年勞上字第9 號及86年勞上第2 號判決要旨闡釋
    甚明。
(二)、原告收受本院98年度訴字第401 號刑事有罪判決後，提起上
    訴後，該刑事判決並未確定，嗣經臺灣高等法院臺中分院99
    年度上訴字第1207號刑事判決第32頁對原告所涉犯之部分犯
    罪事實仍為無罪判決之諭知，是原告於法定期間上訴，被告
    無從知悉其是對全部之犯罪事實上訴亦或對部分之犯最事實
    上訴，且二審判決亦有對部分犯罪事實為無罪之認定。被告
    於99年3 月8 日始收到本院98年度訴字第401 號之刑事判決
    書，後經被告依鎮公所內部程序簽呈，表示須先確定原告對
    於本院之刑事判決是否有上訴，以作為是否依規定將原告予
    以解僱，若被告當時於原告之刑事案件尚未確定前即將原告
    貿然解僱，將重大違害原告之權利。
(三)、被告於民國99年12月8 日收到臺灣高等法院臺中分院99年度
    上訴字第1207號刑事判決書，被告遂依該判決經內部程序簽
    辦，確認原告不會提起上訴，然依刑事訴訟法之規定檢察官
    若不服該判決亦得提起上訴，故人事室簽核意見應向臺灣高
    等院臺中分院詢問該判決是否業已確定，被告遂於99年12月
    27日以頭鎮清字第0990028382號函文向台灣高等法院台申分
    院詢問該判決是否業已確定，嗣被告於民國100 年1 月4 日
    收受臺灣高等法院臺中分院之回函表示上開判決業已確定。
    故被告按前揭臺灣高等法院判決要旨，為維護勞工權益，並
    符合解僱勞工之最後手段性原則，於知悉原告之刑事案件判
    決確定後，並未終止與原告之僱傭關係，被告應係於10 0年
    1 月4 日收受臺灣高等法院臺中分院之回函表示上開判決業
    已確定後，始確定原告確實違反頭份鎮公所之工作規則第47
    條第1 項第3 款之規定：「需索財物、饋贈或不當利益者。
    」。且於100 年1 月13日召開人事考核會議，審議做出依勞
    基法第12條第1 項第4 款逕行終止與原告之間勞動契約之決
    定，被告再依該審議決定於100 年1 月25日發文及口頭告知
    之方式通知原告終止勞動契約，故被告自100 年1 月4 日知
    悉至100 年1 月25日通知原告終止勞動契約，並未超過勞動
    基準法所規定之30日法定期間。
(四)、聲明：
１、原告之訴駁回。
２、訴訟費用由原告負擔。
三、兩造不爭執事項：
(一)、臺灣高等法院臺中分院99年度上訴字第1207號刑事判決就原
    告部分業已確定。
(二)、原告於被告任職處之月薪為32,385元
(三)、被告給付原告薪資至100年1月31日為止。
(四)、被告於100年1月25日終止與原告之勞動契約之意思表示。
(五)、原告提出之100 年2 月24日勞資爭議調解紀錄影本、苗栗
    縣頭份鎮公所100 年1 月25日頭鎮清字第1000002182號解僱
    通知書影本、本院98年訴字第401 號判決影本、99年3 月30
    日頭鎮清字第0990006550號函影本、苗栗縣頭份鎮公所員工
    編號D00007鍾昌輝之員工薪資表影本形式上係屬真正。
(六)、被告提出之本院98年訴字第401 號刑事判決影本、臺中高等
    法院臺中分院99年度上訴字第1207號刑事判決影本、苗栗縣
    頭份鎮公所職工工作規則影本、本院刑事紀錄科99年3 月4
    日苗院源刑丙98訴401 字第05573 號、臺灣高等法院臺中分
    院99年11月30日99中分鎮刑勤字第233 號檢送文件表、苗栗
    縣頭份鎮公所99年12月27日頭鎮清字第0990028382號函、臺
    灣高等法院臺中分院99年12月30日99中分鎮刑勤99上訴1207
    字第15729 號函、苗栗縣頭份鎮公所100 年1 月11日頭鎮清
    字第1000000801號函開會通知單形式上係屬真正。
四、法院之判斷：
(一)、按「原告於判決確定前，得撤回訴之全部或一部。但被告已
    為本案之言詞辯論者，應得其同意。」，民事訴訟法第262
    條第1 項定有明文。本件原告起訴，原曾列「請求確認被告
    於100 年1 月25日解僱通知無效，原告與被告間僱傭關係存
    在。」，嗣撤回此部分之請求，被告在場未為爭執，是本件
    之訴訟繫屬僅餘前述原告訴之聲明欄所示之部分，爰僅就此
    部分加以裁判，先予敘明。
(二)、兩造間原係成立勞動基準法所規範之勞動契約，並非屬於公
    法上之法律關係，被告如欲終止兩造間之勞動契約，核係如
    何為私法上意思表示之問題，並非對原告為行政處分，是原
    告援引行政程序法第96條第1 項第4 款之規定，主張被告於
    100 年1 月25日所為之解僱通知書，未有首長之署名或蓋章
    有明顯重大瑕疵而無效，尚非可採，民法及勞動基準法就雇
    主終止勞動契約意思表示之形式，既未為特別加以規定，則
    雇主對於受僱人所為之意思表示，其內容達足使受僱人明瞭
    雇主已為終止雙方勞動契約之表示之程度時，應認終止勞動
    契約意思表示業已有效成立。查本件被告所為之苗栗縣頭份
    鎮公所10 0年1 月25日頭鎮清字第1000002182號解僱通知書
    ，其內載明「台端違反勞動基準法第十二條第一項第四款及
    本所職工工作規定，台端與本所之勞動契約至民國100 年1
    月31日止。」，業已將被告終止兩造勞動契約之意思為明確
    之表示，此一終止之意思表示，應屬有效成立。
(三)、被告係以原告有勞動基準法第12條第1 項第4 款所定事由而
    終止兩造勞動契約，業經苗栗縣頭份鎮公所100 年1 月25日
    頭鎮清字第1000002182號解僱通知書影本1 件載明甚詳。
    按雇主依勞動基準法第12條第1 項第4 款終止契約者，應自
    知悉其情形之日起，30日內為之，勞動基準法第12條第2 項
    定有明文。復按「勞動基準法第十二條第一項第四款規定，
    勞工有違反勞動契約或工作規則，情節重大者，雇主得不經
    預告終止契約。所謂情節重大，屬不確定之法律概念，不得
    僅就雇主所訂工作規則之名目條列是否列為重大事項作為決
    定之標準，須勞工違反工作規則之具體事項，客觀上已難期
    待雇主採用解僱以外之懲處手段而繼續其僱傭關係，且雇主
    所為之解僱與勞工之違規行為在程度上須屬相當，方屬上開
    勞動基準法規定之情節重大，舉凡勞工違規行為之態樣、初
    次或累次、故意或過失、對雇主及所營事業所生之危險或損
    失、勞雇間關係之緊密程度、勞工到職時間之久暫等，均為
    判斷勞工之行為是否達到應予解僱之程度之衡量標準。」，
    最高法院97年度臺上字第2624號民事裁判意旨，可資參照。
    而勞工違反勞動契約或工作規則之原因事實涉及刑事案件者
    ，雇主能否採用解僱以外之懲處手段而繼續其僱傭關係，且
    雇主所為之解僱與勞工之違規行為在程度上是否相當，每須
    視勞工所涉刑事案件判決確定結果而定，於勞工所涉刑事案
    件判決確定前，雇主未必能確切認定上開情事，是勞工違反
    勞動契約或工作規則之原因事實涉及刑事案件者，雇主終止
    勞動契約之除斥期間，應自判決確定起計算，始為合理。
(四)、本件被告終止兩造勞動契約之事由與原告所涉本院98年度訴
    字第401 號刑事判決、臺灣高等法院臺中分院99年度上訴字
    第1207號刑事判決之事實，係相同之原因事實。參照上開說
    明，應自刑事判決確定起計算雇主終止勞動契約之除斥期間
    較為合理。且依臺灣高等法院臺中分院99年度上訴字第1207
    號刑事確定判決，原告在該案件係屬刑法上之公務員，並因
    該案而受褫奪公權2 年之宣告，雖本件原告在該案受緩刑之
    宣告，惟依刑法第74條第5 項之規定，緩刑之效力並不及於
    從刑，是本件原告應受褫奪公權之宣告效力之拘束。上開刑
    事確定判決既宣告本件原告褫奪公權2 年，其價值判斷自係
    認為本件原告不得為公務員，此一情事，居於雇主地位之被
    告，須於上開刑事判決確定後，始能確定。雖然原告係受僱
    於被告之約聘清潔隊員，與被告所屬具有公務員任用之關係
    之其他人員有別，但同係從事被告機關之公共事務，有關本
    件原告受褫奪公權宣告，不得為公務員之價值判斷，應亦適
    用於本件原告。本件被告既係知悉臺灣高等法院臺中分院99
    年度上訴字第1207號刑事判決確定後，始能確定本件原告受
    褫奪公權之宣告確定，而認定其不適於從事被告機關之公共
    事務，則被告以原告受褫奪公權宣告之事由終止勞動契約之
    除斥期間，應自被告知悉臺灣高等法院臺中分院99年度上訴
    字第1207號刑事判決確定起算。查被告係於99年12月3 日收
    受臺灣高等法院臺中分院99年度上訴字第1207號刑事判決，
    並於100 年1 月4 日收受臺灣高等法院臺中分院99年12月30
    日99中分鎮刑勤99上訴1207字第1572 9號函，有上開臺灣高
    等法院臺中分院檢送文件表、臺灣高等法院臺中分院函附卷
    可稽，可見被告係於100 年1 月4 日始知悉終止兩造勞動契
    約之事由。茲被告於100 年1 月25日以解僱通知書為級止兩
    造勞動契約之意思表示，並未逾勞動基準法第12條第2 項所
    定之除斥期間，兩造之勞動契約因被告為終止之意思表示而
    失其效力。
(五)、基於以上所述，系爭勞動契約已因終止而失其效力。從而，
    原告本於系爭勞動契約所生之法律關係，求為判決如原告訴
    之聲明，即無理由，應予駁回。
(六)、本件事證已臻明確，兩造其餘之攻擊防禦方法，與判決基礎
    之事實及結果並無影響，爰不予審酌，併此敘明。
(七)、訴訟費用負擔之依據：民事訴訟法第78條。
中    華    民    國   100    年    8     月    19    日
                      民事庭  法  官  羅  永  安
以上正本係照原本作成。
如對本判決上訴，須於判決送達後20日內向本院提出上訴狀。
如委任律師提起上訴者，應一併繳納上訴審裁判費。
中    華    民    國  100     年    8     月    19    日
                              書記官  張  哲  豪